臺灣新北地方法院民事裁定
                              110年度消債職聲免字第170號
聲  請  人
即  債務人  陳鴻麟  
代  理  人  程光儀律師
相  對  人
即  債權人  國泰世華商業銀行股份有限公司

法定代理人  郭明鑑  
代  理  人  蔡政宏  
相  對  人
即  債權人  永豐商業銀行股份有限公司

法定代理人  陳嘉賢  
代  理  人  呂亮毅  
相  對  人
即  債權人  彰化商業銀行股份有限公司

法定代理人  凌忠嫄  


相  對  人
即  債權人  中國信託商業銀行股份有限公司


法定代理人  利明献  


相  對  人
即  債權人  台新國際商業銀行股份有限公司

法定代理人  尚瑞強  


相  對  人
即  債權人  元大國際資產管理股份有限公司


法定代理人  宋耀明  
代  理  人  楊富傑  
相  對  人
即  債權人  滙誠第一資產管理股份有限公司

法定代理人  莊仲沼  


相  對  人
即  債權人  第一產物保險股份有限公司

法定代理人  李正漢  


上列聲請人因消費者債務清理事件聲請免責，本院裁定如下：
    主  文
聲請人陳鴻麟應予免責。
    理  由
一、按法院為終止或終結清算程序之裁定確定後，除別有規定外
    ，應以裁定免除債務人之債務。又法院裁定開始清算程序後
    ，債務人有薪資、執行業務所得或其他固定收入，扣除自己
    及依法應受其扶養者所必要生活費用之數額後仍有餘額，而
    普通債權人之分配總額低於債務人聲請清算前2年間，可處
    分所得扣除自己及依法應受其扶養者所必要生活費用之數額
    者，法院應為不免責之裁定，但債務人證明經普通債權人全
    體同意者，不在此限。而債務人有下列各款情形之一者，法
    院應為不免責之裁定，但債務人證明經普通債權人全體同意
    者，不在此限：（一）於7年內曾依破產法或本條例規定受
    免責；（二）隱匿、毀損應屬清算財團之財產，或為其他不
    利於債權人之處分；（三）捏造債務或承認不真實之債務；
    （四）聲請清算前2年內，因消費奢侈商品或服務、賭博或
    其他投機行為，所支出之總額逾該期間可處分所得扣除自己
    及依法應受其扶養者所必要生活費用之半數，或所負債務之
    總額逾聲請清算時無擔保及無優先權債務之半數，而生開始
    清算之原因；（五）於清算聲請前1年內，已有清算之原因
    ，而隱瞞其事實，使他人與之為交易致生損害；（六）明知
    已有清算原因之事實，非基於本人之義務，而以特別利於債
    權人中之一人或數人為目的，提供擔保或消滅債務；（七）
    隱匿、毀棄、偽造或變造帳簿或其他會計文件之全部或一部
    ，致其財產之狀況不真確；（八）故意於財產及收入狀況說
    明書為不實之記載，或有其他故意違反本條例所定義務之行
    為。消費者債務清理條例（下稱消債條例）第132條、第133
    條及第134條分別定有明文。準此，依消債條例所規定之清
    算制度，實質上即為破產法上破產之特別程序，其目的在於
    使債權人獲得公平之受償，避免債務人遭受多數債權人個別
    對其強制執行，而無法重建經濟，以使債務人得有更生之機
    會，防止社會經濟發生混亂，故清算制度並非在使債務人恣
    意消費所造成之債務，轉嫁予債權人負擔，是債務人如無不
    免責之事由存在，法院應為免責之裁定。
二、本件聲請意旨略以：聲請人開始清算程序迄今，僅有打零工
    所得新臺幣（下同）12,000元及聲請人大姊每月房租資助6,
    000 元，扣除必要生活費用每月18,300元（包含膳食費6,50
    0 元、電信費1,000 元、房租10,000元及全民健康保險費80
    0 元），每月並無剩餘，無消債條例第133 條規定不免責事
    由。次查，聲請人亦無消債條例第134條規定之各款不免責
    情事，應予免責。
三、查本件聲請人陳鴻麟前於民國109年5月12日向本院具狀聲請
    清算，裁定聲請人110年5月13日上午10時起開始清算程序，
    嗣經本院司法事務官以110年度司執消債清字第85號進行清
    算程序，並依職權查核後，本件聲請人名下除郵局存款計11
    元外，未查得有其他清算財團財產，堪認本件聲請人之上開
    財產應不敷清償財團費用、財團債務、法律行為經撤銷或契
    約經終止或解除後所應負之償還義務、裁定開始清算程序前
    6個月內本於勞動契約所積欠之工資，復經本院司法事務官
    函詢債權人等就終止清算一事表示意見，均無人表示反對，
    依消債條例129條第1項定110年7月15日裁定終結清算程序並
    確定在案等情，業據本院調取上開債務清理事件相關卷宗核
    閱屬實。依消債條例第132條規定，本院今以110年度消債職
    聲免字第170號聲請免責事件進行聲請人應否免責之審理，
    合先敘明。
四、本院為審酌聲請人是否有消債條例第133條、第134條、第13
    5條之情事，即聲請人是否應准予免責，本院先於110年9月1
    6日以新北院賢民德110年度消債職聲免字第170號函，分別
    通知相對人即全體債權人就本院應否裁定聲請人免責乙節陳
    述意見，復經本院通知聲請人及全體相對人即債權人於110
    年12月27日到院陳述意見，全體債權人均未到庭陳述，而以
    書狀表示不同意聲請人免責（本院卷第36頁、第38頁至第40
    頁、第42頁至第44頁、第46頁至第47頁、第48頁至第54頁、
    第55頁至第56頁、第57頁至第58頁）。而上開相對人具狀表
    示之意見如下：
  ㈠債權人台新國際商業銀行股份有限公司表示：
　　請本院審酌聲請人是否符合消債條例第133條規定、第134條
    各款之不免責事由，以昭司法公信。
  ㈡債權人國泰世華商業銀行股份有限公司表示：
　　本件清算程序中，全體普通債權人均未獲分配，倘若受償金
    額低於前兩年可處分之餘額，請本院依消債條例第133條規
    定予以不免責，並審查聲請人有無消債條例第134條規定之
    情事予以不免責裁定。
  ㈢債權人第一產物保險股份有限公司表示：
　　截至110年5月13日為止陳報人共受償0元，現存債權額為本
    金208,418元（捨棄利息及違約金）。就本件免責事件，本
    公司願配合最大債權人意見。
  ㈣債權人滙誠第一資產管理股份有限公司表示：
　　請本院審酌聲請人是否符合消債條例第133條規定、第134條
    各款之情事，而為不免責之裁定。
  ㈤債權人彰化商業銀行股份有限公司表示：
　　債務人現年53歲，距退休年齡65歲計算，仍有12年勞動工作
    時間可償還債務。債務人雖自陳雙手患有手部關節退化及末
    梢神經痛，僅得以打零工維生，惟現今社會經濟型態多元，
    仍得尋找工作以適增收入來源，應有清償能力。基於消費者
    債務清理條例第一條，調整債權人及債務人之權利義務關係
    ，保障債權人受償及債務人經濟兩者取得平衡之意旨，請本
    院評估債務人免責條件，考量債權人權益。請裁定不免責。
  ㈥債權人中國信託商業銀行股份有限公司表示：
　　依本院109年度消債清字第178號裁定，債務人於聲請清算前
    兩年收入為576,000元，扣除必要生活費用及扶養支出數額4
    18,536元，剩餘157,464元，依消債條例第133條規定應受不
    免責之裁定。請本院查察債務人是否有消債條例第134條各
    款不免責事由。
  ㈦債權人永豐商業銀行股份有限公司表示：
　　請本院依職權裁定。
  ㈧債權人元大國際資產管理股份有限公司經合法通知，未於訊
    問期日到場，復未提出任何書狀作和聲明或陳述。
五、經查：
  ㈠聲請人有無消費者債務清理條例第133條所定應不予免責之事
    由：
  ⒈按法院裁定開始清算程序後，聲請人有薪資、執行業務所得
    或其他固定收入，扣除自己及依法應受其扶養者所必要生活
    費用之數額後仍有餘額，而普通債權人之分配總額低於聲請
    人聲請清算前二年間，可處分所得扣除自己及依法應受其扶
    養者所必要生活費用之數額者，法院應為不免責之裁定；聲
    請人依本條例第43條第6項第3款、第81條第4項第3款規定所
    表明之收入數額，係指包括基本薪資、工資、佣金、獎金、
    津貼、年金、保險給付、租金收入、退休金或退休計畫收支
    款、政府補助金、分居或離婚贍養費或其他收入款項在內之
    所有收入數額，消債條例第133條、消債條例施行細則第21
    條第4項分別定有明文。又消債條例第133條規定之情形，係
    以聲請人於法院裁定開始清算程序後，有薪資、執行業務所
    得或其他固定收入為前提要件。揆諸上開規定及說明，本院
    依消債條例第133條前段為本件不免責裁定之審查時，自應
    以本院裁定開始清算時（即110年5月13日）起至裁定免責前
    之期間，認定聲請人有無薪資、執行業務所得或其他固定收
    入，扣除自己及依法應受其扶養者所必要生活費用之數額後
    仍有餘額，且普通債權人之分配總額低於聲請人聲請清算前
    二年間，可處分所得扣除自己及依法應受其扶養者之必要生
    活費用之餘額，以判斷其有無消債條例第133條之適用。
  ⒉本件聲請人陳稱其受清算裁定後即自110年5月至110年10月，
    任職於金水清潔企業社，每月收入僅有打零工所得12,000元
    ，及聲請人大姊每月資助6,000元，並提具切結書為證（本
    院卷第61頁至第62頁）。次查，依聲請人之勞保局電子閘門
    網路資料、107年至109年度稅務電子閘門財產所得調件明細
    表，以及新北市政府社會局110年9月24日新北社助字第1101
    822142號函、勞動部勞工保險局110年9月27日保國三字第11
    010021950號函等件所示，查無聲請人之相關社會救助或津
    貼補助（本院卷第37頁及第45頁），核與前開聲請人所述情
    事大致相符，應堪足採。基上，本院認定聲請人本件清算程
    序開始後之收入，共計90,000元【計算式：（薪資12,000元
    ＋親友資助6,000元）×5個月＝90,000元】。
  ⒊聲請人主張裁定開始清算後，即自110年5月至110年11月止，
    其每月必要支出為18,249元（包含膳食費6,500元＋房租10,0
    00元＋電信費1,000元＋全民健康保險費749元，本院卷第59頁
    、第63頁），共計91,245元（計算式：18,249元×5個月＝91,
    245元）。審酌聲請人目前家庭親屬狀況、工作型態、社會
    經濟消費之常情，認聲請人主張之必要支出費用項目未逾一
    般人生活程度，尚屬合理。是以，本院審認聲請人本件清算
    程序開始後支出總計為91,245元。
  ⒋綜上，本件聲請人於本院裁定開始清算程序後之可處分所得
    總額略低於該段期間內自己及依法應受其扶養者所必要生活
    之費用總額。本院審酌債務人雖有部分支出項目未據提出單
    據以為佐證，惟按消債條例之立法目的，非但係使債務人得
    透過債務清理程序清償債務、重建其經濟生活外，亦應保障
    債務人能保有符合人性尊嚴之最低基本生活而保留各支出項
    目費用中留用之彈性，以維持債務人及其親屬之最基礎生活
    水準，應認債務人支出上開費用堪屬合理，是本件核與消債
    條例第133條規定應為不免責裁定之要件不合，自不得依該
    規定為不免責之裁定。
  ㈡聲請人無消債條例第134 條各款所定應不予免責之事由：
　　另就債權人請求本院查調債務人是否有消債條例第134條各
    款不免責事由並主張本件不應裁定免責等語，惟消債條例關
    於清算程序係以免責主義為原則，不免責為例外，倘債權人
    主張債務人有消債條例第134條各款所定不免責事由，自應
    由債權人就債務人有合於上開各款要件之事實，舉證以實其
    說。而本件債權人既未具體說明或提出相當事證證明，本院
    復查無債務人有何消債條例第134條所列各款之不免責事由
    ，自難認債務人債務人有應為不免責裁定之情形。是以，債
    權人所為前開主張，亦屬無據。
六、綜上所述，本件聲請人經法院為終止清算程序之裁定確定，
    既無消債條例第133條或第134條各款所定之不應免責情形存
    在，自應以裁定免除聲請人之債務，是聲請人聲請免責，自
    應准許，爰裁定如主文。
中　　華　　民　　國　　111 　年　　2 　　月　　25　　日
                  民事第五庭  法  官　曹惠玲
以上正本係照原本作成。　　　　　　　
如對本裁定抗告須於裁定送達後10日內向本院提出抗告狀，並繳
納抗告費新臺幣1,000 元。
中　　華　　民　　國　　111 　年　　2 　　月　　25　　日
                              書記官  涂菀君